最高法院刑事判決　　　　　　　　　　　　　　　九十三年度台上字第六五０四號
　　上　訴　人　乙○○
　　　　　　　　　　　　（另案在臺灣臺中監獄執行）
　　　　　　　　甲○○
右上訴人等因殺人未遂等罪案件，不服臺灣高等法院台中分院中華民國九十三年十月
六日第二審判決（九十三年度上訴字第七三三號，起訴案號：臺灣苗栗地方法院檢察
署九十一年度偵字第三一四七號），提起上訴，本院判決如左：
    主  文
上訴駁回。
    理  由
按刑事訴訟法第三百七十七條規定，上訴於第三審法院，非以判決違背法令為理由，
不得為之。是提起第三審上訴，應以原判決違背法令為理由，係屬法定要件。如果上
訴理由狀並未依據卷內訴訟資料，具體指摘原判決不適用何種法則或如何適用不當，
或所指摘原判決違法情事，顯與法律規定得為第三審上訴理由之違法情形，不相適合
時，均應認其上訴為違背法律上之程式，予以駁回。本件原判決撤銷第一審不當之科
刑判決，改判仍分別處上訴人乙○○殺人未遂（處有期徒刑八年六月）、上訴人甲○
○幫助殺人未遂（處有期徒刑三年）罪刑。乙○○之上訴意旨略稱：（一）乙○○於
第一審及原審已先後供稱：「（問：為何都是打頭部﹖）我真的不知道會打到頭部，
我當時都是打他身體」、「我只是要教訓被害人，沒有殺他的意思」，再參酌乙○○
係持木棍朝被害人劉東榮毆擊三下，而劉東榮僅受有頭部傷害一處，足見乙○○係
持木棍接續朝劉東榮身體毆擊三下，並非針對劉某頭部攻擊，劉某頭部傷害應係其屈
身閃躲時遭誤擊，否則其頭部應有三處傷害。原判決僅以劉東榮頭部有外傷及證人余
嘉興及Ａ１分別證稱曾見到乙○○帶兇器，即推論乙○○下手甚重，有使人死亡之
故意，而對乙○○究係以傷害、抑或殺人之故意實施本件犯罪，未詳細說明其區分之
理由。況且縱令乙○○知悉重擊人之頭部會造成死亡之結果發生，但乙○○係橫向朝
劉東榮身體毆擊，並非以其頭部為攻擊之目標，自不具有殺人故意，原判決顯有理由
不備之違法。（二）劉東榮與乙○○身高相若，乙○○如欲致劉某於死，自應持木棍
垂直擊打其頭部，惟乙○○橫向擊打其胸部，至於劉東榮頭部傷害應係其屈身閃避
乙○○攻擊時遭誤擊所致，故而造成之傷害為左前額水平撕裂傷，原判決未詳細審酌
上開證據，僅以劉東榮頭部受傷害之結果，推論乙○○有殺人之故意，顯屬有違經驗
法則，有判決理由矛盾之違法。（三）原判決認定乙○○誤認劉東榮通知其母，致遭
乃母責難無事在外遊蕩，為乙○○萌生殺人犯意之動機，惟衡諸經驗法則，若僅因一
時氣憤，通常僅會萌生教訓之意，尚難據之逕認乙○○有殺人動機。原判決竟將乙○
○因一時氣憤萌生之傷害動機，遽認定為殺人動機，顯屬有違經驗法則。（四）本件
案發地點係在苖栗縣苑里鎮○○路靠近為公路之交叉口，證人余嘉興、Ａ１所在之統
揚撞球場在同鎮○○路上，有現場位置圖在卷可稽。詎證人余嘉興、Ａ１皆證稱
在案發現場直線距離一百公尺處見聞乙○○毆打劉東榮及目睹甲○○騎乘機車搭載乙
○○經過。況且由上開證人所在位置與案發地點屬不同街道乙事觀察，渠等根本不可
能在直線距離一百公尺處目擊案發經過，該等證人之證言，不具證據能力，依刑事訴
訟法第一百五十五條第二項揭示之證據裁判主義，該等證人之證言，不能作為判決之
依據，原判決未審及此，遽爾認定上開證人之證言，有證據能力，顯有適用法則不當
之違法。甲○○之上訴意旨略以：甲○○乃因乙○○邀約同往苑里鎮東榮鵝肉店吃宵
夜，始騎乘乙○○之機車，搭載乙○○經過事發地點，不料乙○○突然要求甲○○停
車，並於甲○○未及反應之情況下，跳下機車毆傷劉東榮，當時因該機車無煞車，甲
○○於乙○○跳下機車後，猶滑行一段距離始將機車停住，見乙○○毆傷劉東榮時，
復呼請乙○○不要再打，於迅速將乙○○拉開後，即騎乘機車載乙○○離開，不讓其
繼續傷害劉東榮，足見甲○○並無幫助乙○○行兇之犯行。原判決雖採納證人Ａ１證
稱：「（問：你追上時，有無聽到另一被告說『不要再打了』﹖）沒有」，認定並無
證據證明甲○○有制止乙○○之動作，但證人Ａ１並非適格之證人，業如前述，而Ａ
１當時在案發現場百公尺之外，其趕抵現場，乙○○早已行兇完畢，其豈能聽聞甲○
○有無制止動作﹖況且事發時間係上午零時三十分左右，該路段並無充足之照明設施
，該證人何能於夜間清晰目擊一百公尺外之情形﹖此外又無任何積極證據，足以證明
乙○○事前曾商請甲○○騎機車搭載伊去尋仇，自難遽令甲○○負從犯責任，原審就
上開事實俱未調查，顯有證據調查未盡之違法，同時亦違反刑事訴訟法第一百五十四
條無證據不得認定犯罪事實之規定各等語。
惟查原判決依憑乙○○供認：於民國九十一年六月二十日上午零時許，在苑裡鎮○○
路萊爾登便利商店前，與甲○○玩抓娃娃機，並和劉東榮互相照面。後因其母打行動
電話責問為何深夜未歸，伊以為係劉東榮打電話向其母密報，因此搭乘甲○○騎乘之
機車，沿天下路往苑裡火車站方向行駛，在天下路與和平路口的天主堂追上劉東榮，
然後手持木棍打到劉東榮的頭部，打完跳上甲○○騎乘的機車離去，使劉東榮受有頭
骨骨折、硬腦膜外出血及腦內出血之傷害等語、在第一審及原審先後供承：「（問：
拿木棒打人的頭，人是否會死亡？）有可能，這我知道」、「（問：你在審理中跟審
判長說打了被害人三棒？）是」、「（問：依據童綜合醫院診斷，被害人只有頭部受
傷，身體其他部位沒有傷，有何意見？）無」、「（問：你的木棒何來？）路邊撿到
的」、「（問：哪裡的路邊撿到的？）夾娃娃處再過去往街上的方向路邊撿的」、「
（問：何時撿的？）在要去找劉東榮時撿的」、「（問：你撿木棒時就已經決定要打
劉東榮？）是的」、「（問：為何在接完你母親的電話後，就決定打劉東榮？）因為
我懷疑他向我母親告狀」、「（問：木棒多大？）大約直徑十公分，長約一公尺，約
到我的腰部上來一點的高度」、「（問：你有無刻意將木棒藏起來？）我就夾在旁邊
而已」、「（問：撿完木棒後就由甲○○騎車？）是的」、「（問：木棒的材質是否
整根都是木頭的？）是，我都摸過，整根都是木頭」、「（問：與劉東榮有何過節？
）我父親過世後，他就常常去找我媽媽，與我媽媽糾纏，又在外面亂講他與我媽媽的
事情，所以我就對他不滿」、「我撿拾木棍後就搭上甲○○所騎駛機車，約三、四百
公尺後，追上被害人，因車速不快，我跳下機車，打被害人三下後，有人走過來，就
搭乘機車離開現場，甲○○有看到我打被害人」、甲○○供認：曾與乙○○在苑裡鎮
○○路萊爾登便利商店前，玩抓娃娃機，後來有騎機車搭載乙○○，沿天下路往苑裡
火車站方向行駛，在天下路與和平路口的天主堂附近，乙○○有下車打劉東榮，打完
有搭乘伊所騎的機車離去，劉東榮確受有傷害各等語。證人余嘉興、Ａ１（經檢察官
依證人保護法規定核發證人保護書，依該法第十一條規定記載應以代號為之）於第一
審之證言、卷附童綜合醫院開具之診斷證明書、及該醫院就劉東榮受傷程度，先後函
覆稱：「以當時劉東榮所患之左側顱骨開放性骨折合併硬膜上出血及腦出血並合併休
克，應為鈍器具有相當嚴重之外力使然。應為一種凶器所致」、「劉東榮因毆擊受有
頭骨骨折、硬腦膜外出血及腦內出血等傷害，經開刀及復健後，直至九十二年七月二
十三日止，恢復至昏迷指數十分，右側肢體偏癱、左側肢體僵硬，語言及記憶障礙，
無法自理日常生活，須他人二十四小時看護，且因已經經過一年的復健，日後再有進
步之機會相當小」、「被害人左側顱骨開放性骨折約五乘六公分，深度直達硬膜合併
硬膜上出血」等證據資料，認定上訴人等分別有其事實欄所載之犯行，已於理由內詳
敘其調查證據之結果及取捨證據認定之理由。並就乙○○否認有殺人故意、及甲○○
否認犯罪所持之辯解，認均非可採，逐一予以指駁。復說明認定乙○○有殺人故意所
憑之證據及其理由。就形式上觀察，原判決並無應於審判期日調查之證據未予調查、
採證違背經驗法則、不載理由、理由矛盾、適用法則不當等違背法令之情形。乙○○
上訴意旨（一）、（二）置原判決事實欄明確認定，理由內詳予說明之事項於不顧，
仍執原判決敘明不予採納之乙○○否認有殺人故意的辯解，就事實審法院無違於證據
法則之採證認事自由判斷職權之合法行使，徒憑己意再為單純事實上爭執，自非合法
之第三審上訴理由。再者原判決係依憑乙○○在第一審之供述，認定乙○○係因其母
李美雪責問伊何以深夜未歸，伊誤認乃劉東榮向其母密報，以及伊之前即對劉東榮常
去糾纏其母，且在外炫染為其母姘頭之事有所不滿，而萌殺害劉東榮犯意，並非僅執
乙○○誤認劉東榮向其母告狀，致遭其母責問何以深夜未歸，為其萌生殺人犯意之唯
一動機。乙○○上訴意旨（三）執此指摘原判決有違經驗法則及理由矛盾，顯非依據
卷內資料而為主張。又證人係就自己親身經歷之事實，本諸正確之記憶為陳述，若其
陳述合乎法定程序（如已依法令其具結等），即具備證據能力，得採為判決之證據。
至於證人依其親身經歷事實所為之陳述，是否確實可信，乃證據證明力之問題，審理
事實之法院，綜合其調查證據所得之心證，予以採納，苟未違反證據法則，即非法所
不許。依卷附現場圖觀之，證人余嘉興、Ａ１於事發當時所在位置，與案發現場呈直
線（見原審卷第二○四頁），綜此觀察，上開證人尚非不可能目擊事發經過，則原判
決綜合其調查證據所得之心證，採納上開證人之證言，作為判決之基礎，核屬事實審
法院無違於證據法則之採證認事自由判斷職權之合法行使，並未違法。乙○○上訴意
旨（四）執證人余嘉興、Ａ１之證言不具證據能力云云，指摘原判決適用法則不當，
顯屬誤會。次查原判決綜合其調查證據之結果，並參酌乙○○在警詢及偵查中一致供
稱：「當時我與甲○○騎ＩＩＫ─六六○號重機車在苑裡鎮○○路與初中路口遇見劉
東榮，我隨即叫甲○○立即停車」，核與甲○○於警詢供述：「是乙○○叫我停車，
他就衝過去打人」相符、乙○○持以毆打劉東榮的木棍，非在毆擊現場撿拾，而係決
定毆擊劉東榮後即拾得，再由甲○○以機車搭載乙○○到案發現場等情觀察，以該木
棍長約一公尺餘，直徑約十公分，甲○○如何諉為不知、且甲○○騎機車到現場時，
依證人Ａ１於第一審之證述，甲○○當時有煞車減速之動作，證人余嘉興亦證稱：甲
○○看到劉東榮後有煞車減速的動作，且動作很明顯、以及依乙○○於第一審所供，
甲○○於劉東榮遭毆擊時曾在現場觀看，復無證據證明有何制止乙○○之動作，而於
乙○○行兇後，立刻搭載乙○○逃離現場等事實，認定甲○○確係基於幫助乙○○以
木棍毆擊劉東榮之犯意，而為上開行為。要屬事實審法院無違於證據法則之採證認事
自由判斷職權之合法行使，並未違法。甲○○上訴意旨就此再為單純事實上爭執，自
非適法之第三審上訴理由。綜上所論，本件上訴人等之上訴，均屬違背法律上之程式
，皆應駁回。
據上論結，應依刑事訴訟法第三百九十五條前段，判決如主文。
中　　　華　　　民　　　國　　九十三　　年　　 十二 　　月　　　十　　　日
                              最高法院刑事第一庭
                                  審判長法官  施　文　仁
                                        法官  林　永　茂
                                        法官  蕭　仰　歸
                                        法官  林　茂　雄
                                        法官  呂　永　福
      右正本證明與原本無異
                                              書  記  官
中　　　華　　　民　　　國　　九十三　　年　　 十二 　　月　　 十六 　　日
                                                                        Ｔ
